【裁判字號】    99,訴,1211
【裁判日期】    991012
【裁判案由】    分割共有物
【裁判全文】
臺灣桃園地方法院民事判決              99年度訴字第1211號
原      告  甲○○
被      告  共四百三十二人詳.
上列原告與被告乙○○等間分割共有物事件，本院判決如下：
    主      文
原告之訴駁回。
訴訟費用由原告負擔。
    事實及理由
一、原告起訴主張：如附件。
二、按民事訴訟法第56條所謂之並要共同訴訟，係指訴訟標的對
    於共同訴訟之個人必合一確定者而言，學理上尚分為固有必
    要共同訴訟與類似必要共同訴訟；依法律之規定必須數人一
    同起訴或數人一同被訴，當事人之適格始無欠缺者，謂之固
    有必要共同訴訟（最高法院28年上字第2199號判例可資參照
    ）。至所謂合一確定，乃指法院對共同訴訟人所為之裁判，
    不得有歧異之情形，而之所以要求合一確定，實係因各共同
    訴訟人對於實體法上訴訟標的之權利，均無獨立之處分權，
    對於訴訟標的權利處分，須共同為之始為適法，故認共同訴
    訟人必須數人一同起訴或被訴，使具當事人適格。復按共有
    為之分割，於共有人全體有法律上之利害關係，須共有人全
    體始得為之，故請求分割共有物之訴，屬於民事訴訟第56條
    第1 項所稱訴訟標的對於共同訴訟之個人必須合一確定者（
    最高法院亦著有42年台上字第318 號判例可資參照）。是以
    ，分割共有物之訴，自須共有人全體參與訴訟，其當事人適
    格始無欠缺，如有當事人不適格之情形，法院即不得對之為
    實體上之裁判，應認為訴欠缺權利保護要件為無理由，並以
    判決駁回之（司法院著有院字第2351號解釋、最高法院著有
    29年抗字第347 號判例意旨可參）。又關於當事人適格與否
    ，為法院應依職權調查之事項，無論訴訟進行至如何之程度
    ，應隨時依職權調查之，最高法院85年臺上字第905 號判決
    亦可資參照。
三、經查，本件原告起訴時原列411 人為被告（詳如本院99年度
    訴第1211號卷之附表一），嗣歷經補正，迄民國99年9 月2
    日追加如本件判決附表所示之就系爭土地有繼承權之人共計
    432 人為共同被告以請求分割系爭土地。惟核諸原告所提出
    之分割共有物之訴，乃訴訟標的對於共同訴訟之個人必須合
    一確定之故有必要共同訴訟，非將所有未主張分割之人列為
    共同被告，其當事人適格使得謂之為無欠缺。然查：本院前
    業於99年7 月26日、99年9 月1 日分別裁定命原告補正系爭
    土地全部共有人之基本資料並追加為本件被告，且99年9 月
    1 日之裁定更明白諭示：「本件原告起訴分割共有物，未列
    全體共有人為兩造，若原告未將未列入之共有人追加為本件
    之原告或被告，應認當事人適格即有欠缺」，並命其於該裁
    定送達後30日內補正，逾期未補正則駁回其訴，而該裁定正
    本業於99年9 月8 日送達原告訴訟代理人，則原告本應於99
    年10月11日前補正系爭土地所有共有人為本件原告或被告。
    查訴外人「莊秋麗」於起訴前之99年6 月24日業經移轉登記
    成為系爭土地之共有人，此有土地登記第二類謄本附卷可查
    ，且該謄本亦為原告所提出，自難謂其不知，惟其迄未將之
    追加為被告。從而，原告請求分割系爭土地，自應除本判決
    附表所列被告外，尚須以莊秋麗為當事人，其當事人適格始
    能謂無欠缺。衡以本院業已於上開99年9 月1 日裁定明白告
    知其未將全體共有人列為兩造，命原告限期補正，而其迄未
    補正；況民事訴訟法第249 條第2 項關於「原告之訴顯無理
    由，得以判決逕為駁回」之規定，並無如同條第1 項設有「
    可以補正者，應定期間先命補正」之規定，本件牽涉當事人
    將近5 百名，審理曠日費時，且庭期通知之送達大量耗費司
    法之原，原告既未能以全體共有人為當事人，當事人適格之
    訴訟要件仍有欠缺，揆諸前開說明、司法院解釋及最高法院
    判例意旨，係屬欠缺權利保護要件，本院自得不再命其補正
    而逕以判決駁回之。從而原告之訴為無理由，爰不經言詞辯
    論，以判決駁回之。
四、爰依民事訴訟法第78條規定，判決如主文。
中    華    民    國    99    年    10    月    12    日
                  民事第一庭    法  官  陳婉玉
以上正本係按原本作成。
如對本判決上訴，須於判決送達後20日內向本院提出上訴狀。如
委任律師提起上訴者，應一併繳納上訴審裁判費。
中    華    民    國    99    年    10    月    12    日
                                書記官  利冠蔚

司法院資訊處製作；財團法人民間司法改革基金會備份。
